最高法院刑事判決　　　　　　九十四年度台上字第二九一九號
　　上　訴　人　甲○○
　　　　　　　　　　　　29號.
　　選任辯護人　曹依立律師
上列上訴人因偽造文書案件，不服台灣高等法院高雄分院中華民
國九十三年十二月二十一日第二審更審判決（九十三年度上更(二)
字第二八一號，起訴案號：台灣屏東地方法院檢察署八十五年度
偵字第四九二七號、第七三○○號），提起上訴，本院判決如下
：
    主  文
原判決撤銷，發回台灣高等法院高雄分院。
    理  由
本件原判決認定：上訴人甲○○於民國八十年間，擔任屏東縣車
城鄉公所建設課課員，為負責經辦核發自耕能力證明書職務之公
務員，明知黃快於八十年一月間以王東順名義向車城鄉民王慶常
價購坐落車城鄉○街段第三三一號、第三三一之一號土地，為依
區域計畫法編定之農牧用地，亦為依都市計畫法第三十三條編為
農業區之田地，該等土地前經王慶常出租予姚國雄闢建魚塭從事
養殖事業，已違反上開法令使用管制之規定，黃快於買受該等土
地時，尚由姚國雄承租養殖中，違反內政部於七十九年六月二十
二日所頒「自耕能力證明書之申請及核發注意事項」第六點第一
項第一款「申請核發證明書之農地，應符合承受農地現為合法使
用」之規定，上訴人於八十年一月二十六日及同年三月十八日受
理黃快提出農地承受人自耕能力證明申請書，依法本應予以駁回
，詎上訴人竟基於概括犯意，先於八十年二月六日，在其職務上
掌管之自耕能力證明書簽辦單，登載「承受之農地是合法使用」
之不實事項，續於八十年三月十九日，亦在其職務上掌管之自耕
能力證明書審查表，於「現耕農地、承受農地之使用是否符合區
域計畫法或都市計畫法等相關法令之規定」項下，以打勾方式登
載「符合」之不實事項，嗣均即於同日（即八十年二月六日、三
月十九日），連續行使上開登載不實之簽辦單及審查表，而提報
車城鄉公所核發自耕能力證明書審查小組，致不知情審查小組委
員（民政課長、建設課長、恆春地政事務所代表、車城戶政事務
所代表）審查意見「符合規定」，先後於八十年二月七日及八十
年四月二日核發使黃快取得上開二筆土地之自耕能力證明書，足
生損害於車城鄉公所管理自耕能力證明書核發之正確性等情。因
而撤銷第一審關於上訴人部分之判決，改判論處上訴人連續行使
公務員明知為不實之事項，而登載於職務上所掌之公文書，足以
生損害於公眾罪刑，固非無見。
惟查：(一)、犯罪事實應依證據認定之，不得僅以被告之反證不成
立，持為認定犯罪之論據。又刑法第二百十三條不實登載公文書
罪之成立，除客觀上公務員在其職務上所掌公文書，有為虛偽不
實之登載行為，且足生損害於公眾或他人外，其在主觀上須明知
為不實。所謂明知，係指直接之故意而言；若為間接故意或過失
，均難繩以該條之罪。原判決認定上訴人明知黃快於八十年一月
間以王東順名義向王慶常購買坐落車城鄉○街段第三三一號、第
三三一之一號土地時，該地尚由姚國雄承租並建魚塭從事養殖事
業等情；理由中復謂「顯然被告（上訴人）所辯有到現場查勘，
係不實在」。但上訴人於八十年二月六日、三月十九日先後審查
黃快申請農地承受人自耕能力證明時，既未到上開土地現場查勘
，則其究係如何「明知」上開土地已違法作為魚塭使用，而將此
明知之不實事項登載於其所掌之公文書？原審悉未說明論列，自
有判決不載理由之違法。(二)、原判決於理由中說明「上開車城鄉
○街段第三三一號、第三三一之一號農地，原係漁（魚）塭養殖
用地之事實，業經檢察官現場勘驗屬實，並製有勘驗筆錄（見第
七三○○號偵查卷(二)第三頁）、現場照片（見同上偵查卷第十六
頁）、恆春地政事務所複丈成果圖（見同上偵查卷第一二○頁）
附卷可稽」（見原判決第十一頁第十一至十四行），惟檢察官係
於八十五年九月十八日勘驗現場（見偵字第四九二七號卷第四九
頁），距上訴人於八十年二、三月間就黃快申請自耕能力所為之
審查，已逾五年，可否謂現場猶能完整顯示五年前土地使用之原
貌，要非無疑。矧告訴人王慶常於八十五年七月十日所具之「告
發狀」內，已載稱：「本案承買人王東順如無意圖替被告（上訴
人）掩飾脫罪，何以於民國八十二年八月底承租人姚國雄停止養
殖後，在未依買賣契約給付告發人後金及告發人點交買賣標的下
擅自破壞漁塭塭堤在漁塭內種植樹木致農地廢耕至今」（見偵字
第四九二七號卷第七頁反面），同年十月二十八日所具之「追加
告訴狀」內，亦載：「……因王東順八十二年七、八月竊佔系爭
農地破壞魚塭內種植樹木之故……」（見偵字第七三○○號卷第
五頁反面）等語，如果無訛，上開土地於八十二年間似有破壞魚
塭在該處種植樹木之情形，與檢察官勘驗時之地貌已有不同，乃
原審未詳予究明，遽採檢察官上開勘驗筆錄為其認定上訴人於八
十年二、三月間審查黃快承受農地之自耕能力申請時，該農地係
魚塭養殖用地之依據，亦屬可議。(三)、原判決認定「……車城鄉
○街段第三三一號、第三三一之一號土地，為依區域計畫法編定
之農牧用地，亦為依都市計畫法第三十三條編為農業區之田地，
該等土地前經王慶常出租予姚國雄闢建魚塭從事養殖事業，已違
反上開法令使用管制之規定，黃快於買受該等土地時，尚由姚國
雄承租養殖中，違反內政部於七十九年六月二十二日所頒『自耕
能力證明書之申請及核發注意事項』第六點第一項第一款『申請
核發證明書之農地，應符合承受農地現為合法使用』之規定……
」，然理由中並未說明其憑以認定上開土地係依都市計畫法第三
十三條編定為農業區田地及不得作為魚塭養殖使用等之依據及理
由；且依卷附土地登記簿謄本所載，上開第三三一地號土地係編
定為「一般農業區農牧用地」（見偵字第四九二七號卷第十八頁
），而依內政部八十年三月六日修正發布之「非都市土地管理使
用規則」附表一「各種使用地容許使用項目表」所示，「五農牧
用地」之「容許使用項目」欄內，則列有「(五)養殖設施（工業區
及特定農業區除外）」一項（見前引卷第一二六頁），如果無訛
，一般農業區農牧用地似可作為養殖設施，前揭土地能否適用上
開修正發布之規則作為養殖使用？原判決亦未釐清，即遽認上訴
人於八十年三月十九日審查黃快就上開第三三一地號土地申請自
耕能力證明時，該土地係作為魚塭從事養殖業，違反都市計畫法
使用管制之規定，非唯理由欠備，亦嫌速斷。(四)、原判決以「證
人姚國雄於檢察官偵查中證稱：伊確有與王慶常訂立養殖契約六
年，前三年養蝦，後三年養鰻魚，後來延長三、四月養鰻魚等語
」，而謂姚國雄嗣後在第一審及原審所為之供述，前後不一，「
自應以其在檢察官偵查中之陳述較為可信」，而採姚國雄在偵查
中之證詞為上訴人犯罪之證據（見原判決第六頁末六行至次頁第
十二行）。惟卷附姚國雄與王東順簽立協議書第二條末係記載：
「乙方為回饋甲方之休殖願將魚塭延期三個月，無償供甲方作養
殖之用」（見偵字第四九二七號卷第四四頁反面），似與姚國雄
在偵查中所稱之「後來延長三、四月」相符，此就上訴人所辯：
姚國雄、王東順有依該協議書約定，自八十年一月二十日起至同
年三月底停止養殖，王慶常始無法向姚國雄收取租金，及上訴人
審查黃快申請承受農地自耕能力之證明書時，上開土地係停止養
殖，並植有樹木等情，即屬有利之證據，原審未予審酌，復未說
明不予採納之理由，亦有判決不載理由之違誤。上訴意旨指摘原
判決不當，非無理由，應認仍有發回更審之原因。原判決說明不
另為無罪諭知之圖利部分，基於審判不可分原則，亦應併予發回
。
據上論結，應依刑事訴訟法第三百九十七條、第四百零一條，判
決如主文。
中　　華　　民　　國　九十四　年　　六　　月　　二　　日
                      最高法院刑事第十二庭
                          審判長法官  謝　俊　雄
                                法官  陳　世　雄
                                法官  蘇　振　堂
                                法官  吳　信　銘
                                法官  徐　文　亮
      本件正本證明與原本無異
                                      書  記  官
中　　華　　民　　國　九十四　年　　六　　月　　八　　日
                                                      Ｅ
